臺灣臺北地方法院刑事判決　　　　　　　　　　　　　　八十八年度易字第六一號
　　公　訴　人　臺灣臺北地方法院檢察署檢察官
　　被　　　告　甲○○
　　選任辯護人　陳崇善　律師
右列被告因違反稅捐稽徵法案件，經檢察官提起公訴（八十七年度偵字第一二六二０
號）及移送併案辦理（八十八年度偵字第一三六三九號），被告於準備程序中就被訴
及移送併辦事實為有罪之陳述，經本院合議庭裁定以簡式審判程序審理，判決如左：
    主  文
甲○○共同商業負責人，連續以明知為不實之事項而填製會計憑證，累犯，處有期徒
刑陸月，如易科罰金，以佰元折算壹日。
    事  實
一、甲○○前因違反麻醉藥品管理條例案件，於民國八十一年六月二十二日，經臺灣
    高等法院以八十一年度上訴字第五三四一號判處有期徒刑八月確定，八十三年七
    月二十九日執行期滿，七月三十日出監。竟因經濟困窘，且積欠地下錢莊債務，
    為貪圖免費食宿，竟未思悔改，同意擔任公司之負責人 (或股東），明知各該公
    司並無實際之營業行為，且統一發票為商業會計法所謂之會計憑證，不得填製不
    實事項，仍基於虛開統一發票，幫助逃漏之稅捐之認識，與自稱「林德明」、「
    汪先生」之成年男子（起訴書僅記載林德明，二人之真實姓名、年籍均不詳）及
    同樣擔任其往來對象之虛設公司負責人、股東包阿毛、林再來、蕭天賜（以上三
    人業經判決確定）、莊宗翰（未經起訴）、丙○○（另案審理中）等人，共同基
    於概括之犯意聯絡，自民國八十六年三月間起，連續開立不實之會計憑證統一發
    票，或交其他公司用作進項憑證，用以申報進項成本，幫助逃漏營業稅；或予同
    屬虛設行號之其他公司作為進銷項憑證，製造交易紀錄，足以生損害於稅捐機關
    對於營業稅稽徵之正確及公平性。其參與情形如下：
    (一)八十六年六月間，以董事名義，申請設立相立企業有限公司（以下稱相立公司
      ），擔任該公司之負責人，明知該公司並無交易事實，仍於辦理營利事業統一
      發證設立登記申請，領取統一發票後，先後於八十六年十月開立如附件一所示
      不實之統一發票十五張，合計營業稅額新臺幣（以下同）一百零六萬九千七百
      三十一元，分別持交虹軒企業有限公司（設臺北市○○○路○段二二八巷五一
      號二樓，以下稱虹軒公司）、鴻府金屬工業有限公司（設臺北市○○路○段十
      六巷一０六號一樓，以下稱鴻府公司）、錦義水電工程有限公司（設臺北縣中
      和市○○路七七之二號三樓，以下稱錦義公司）、勝晟工程有限公司（設臺北
      縣三重市○○路○段五十巷四一弄一號三樓，以下稱勝晟公司）、駿利工程有
      限公司（址設同勝晟公司，以下稱駿利公司）、國金企業有限公司（設臺北縣
      板橋市○○路○段二六五巷五號五樓，以下稱國金公司）等，作為進項憑證，
      用以申報為各該公司之進項成本，藉以逃漏稅捐；同年十二月開立如附件二編
      號、、所示之不實統一發票三張，合計營業稅額六萬三千五百元，持交
      錦義公司作為進項憑證，用以申報為各該公司之進項成本，藉以逃漏稅捐，附
      表二編號至所示之不實統一發票八張，予同屬虛設之及鑫亞工程行（設臺
      北市○○○路四九九巷二弄三號）、永範企業有限公司（設臺北市○○○路○
      段二三０巷五號，以下稱永範公司）、太亞企業有限公司（設忠義街一三七號
      一樓，以下稱太亞公司）及繁豪企業有限公司（址設同太亞公司，以下稱繁豪
      公司），用做交易記錄。
    (二)八十六年七月二十六日，經申請股東出資轉讓及修訂章程之程序，擔任賜吉企
      業有限公司（以下稱賜吉公司）負責人（起訴書誤載為申請成立公司）後，明
      知該公司已無交易事實，仍先後於同年七、八月間開立如附件三（發票章仍以
      徐文豊為公司負責人）所示不實之統一發票六張予同屬虛設之昆琦企業有限公
      司（設臺北市○○○路○段三七六號八樓之三，以下稱昆琦公司），用做交易
      記錄。
    (三)八十六年九月間，與掛名董事林再來、股東蕭天賜（林再來、蕭天賜二人業經
      判決確定）、丙○○（另案審理中）等人，申請設立誠尚有限公司（設於臺北
      市○○路○段二四三號四樓，以下稱誠尚公司），並於同年十月七日向臺北市
      稅捐稽徵處松山分處申請「營利事業統一發票設立登記」，同年十一月間至八
      十七年二月間，連續開立如附件四不實會計憑證之統一發票予同屬虛設之繁豪
      公司、葉斯國際有限公司（設臺北市○○區○○街二段一一九號八樓之九，負
      責人即本件同案被告乙○○另行審理，以下稱葉斯公司）、永範公司、展達工
      程有限公司（設臺北市○○○路○段二三０巷五號，以下稱展達公司)、太亞
      公司、昆琦公司、瑩川企業有限公司（設臺北市○○路○段十五號三樓，以下
      稱瑩川公司），充作進項憑證，製造交易紀錄。
三、案經臺北市稅捐稽徵處移送臺灣臺北地方法院檢察署檢察官偵查起訴，暨臺灣臺
    北地方法院檢察署檢察官主動簽分偵查移送併案辦理。
    理  由
一、左列證據足以認定被告甲○○之前開犯罪：
    (一)被告於本院審判中之自白。
    (二)被告用以申請統一發票所使用之
    (三)相立公司設立登記資料、設立登記事項卡及公司執照。
    (四)相立公司營利事業統一發證設立登記申請書、統一發票查核清單、營業稅申報
      書、營業人進銷項憑證交查異常查核清單、專案申請調檔統一發票查核清單。
    (五)賜吉公司統一發票六張及統一發票查核清單。
    (六)北市稅捐稽徵處萬華分處八十七年三月二日函及相立公司統一發票異常查核清
      單。
    (七)新捷德企業有限公司統一發票。
    (八)臺北市稅捐稽徵處萬華分處函及檢送之相立公司申請統一發票紀錄。
    (九)財政部臺北市國稅局萬華稽徵所九十二年四月十六日函。
    (十)財政部臺北市國稅局萬華稽徵所九十二年七月四日函。
    (十一)財政部臺北市國稅局士林稽徵所九十三年三月四日財北國稅士林營業字第０九
      三０００三一七八號函。
    (十二)財政部臺北市國稅局松山分局九十二年八月五日財北國稅松山營業字第０九二
      ００二一五六六號函。
    (十三)賜吉公司登記卷。
    (十四)誠尚公司登記卷。
    (十五)昆琦公司登記卷。
    (十六)昆琦公司專案申請調檔統一發票查核清單。
    (十七)臺灣高等法院檢察署刑案紀錄簡覆表。
    (十八)永範公司、葉斯公司、展達公司、 繁豪公司之公司基本資料查詢單。
    (十九)本院九十年度訴緝字第五一號案卷所附之財政部財稅資料中心專案申請調檔統
      一發票查核名冊。
二、按被告為相立公司、賜吉公司董事，即公司法第八條第一項所規定之公司負責人
    ，亦為商業會計法第四條第一款規定之商業負責人。又統一發票係商業會計法第
    十三條第一款所稱證明事項經過，而為造具記帳憑證所根據之原始憑證，是為商
    業會計憑證。被告明知無銷貨之事實，開立不實之統一發票，自屬明知為不實之
    事項而填製會計憑證。至於誠尚公司部分，被告雖非該公司之登記負責人，惟其
    基於設立公司，開立不實發票以幫助逃漏稅捐之認識，與掛名董事林再來、股東
    蕭天賜、丙○○等人申請設立公司，開立不實發票；並與未具明擔各該公司職務
    之「林德明」及「汪先生」等人間，均具有犯意聯絡與行為分擔，依刑法第三十
    一條第一項之規定，均應就填製不實會計憑證部分論以共犯。是核被告所為係犯
    稅捐稽徵法第四十三條第一項幫助逃漏稅捐罪及商業會計法第七十一條第一款之
    填製不實會計憑證罪（商業會計法於被告行為後之八十七年十月廿九日、八十九
    年四月廿六日二次修正，均未修正該第七十一條規定，附此說明）；其前後多次
    違反稅捐稽徵法第四十三條第一項及商業會計法第七十一條第一款犯行，均係時
    間緊接，且犯罪構成要件相同，顯係基於概括犯意反覆為之，應依連續犯之規定
    各論以一罪，並均依法加重其刑。次查，被告前因違反麻醉藥品管理條例案件，
    於八十一年六月二十二日，經臺灣高等法院以八十一年度上訴字第五三四一號判
    處有期徒刑八月確定，八十三年七月二十九日執行期滿，七月三十日出監，其於
    五年內再犯本件有期徒刑之罪，為累犯，並依法遞加重其刑。至於所犯上開二罪
    間，則有方法結果之牽連犯關係，應從較重之商業會計法第七十一條第一款之罪
    處斷。公訴人雖漏未論以商業會計法第七十一條第一款以明知為不實之事項，而
    填製會計憑證罪，然其事實業經起訴及移送併辦明確，並經本院於審理時諭知在
    卷；又該罪原即含有業務上登載不實之本質，應逕論以商業會計法第七十一條第
    一款之罪（最高法院八十五年度臺上字第三一四五號判決參照），公訴人併論以
    刑法第二百十六條、第二百十五條之行使業務登記不實文書罪，應屬贅列，附此
    敘明。
三、公訴人移送併案辦理之賜吉公司、誠尚公司開立不實統一發票，即本件犯罪事實
    (二)、(三)部分，核與起訴事實具有裁判上一罪關係，業如前述，是為起訴效力所及
    ，本院自得併予審理。另公訴人雖以附件一至四所示之全部不實統一發票，認均
    同時觸犯稅捐稽徵法第四十三條第一項之幫助逃漏稅捐罪。惟按稅捐稽征法第四
    十一條規定係結果犯，必納稅義務人使用欺罔之手段為逃漏稅捐之方法，並因而
    造成逃漏稅捐之結果，始屬相當 (最高法院七十年台上字第二八四二號判決參照
    ），而無處罰未遂犯之規定。又稅賦之課徵，係採實質課稅原則，必有實質交易
    ，始予課稅，是以被告雖基於幫助逃漏稅之認識，開立不實之統一發票，然其交
    予未有實際營業行為之鑫亞工程行、永範公司、太亞公司、繁豪公司、昆琦公司
    、葉斯公司、展達公司、瑩川公司等虛設公司充作進項憑證部分，既無幫助逃漏
    稅捐之結果發生，該部分自不成立稅捐稽徵法第四十三條第一項之幫助逃漏稅捐
    罪。惟此部分與本院論罪科刑之商業會計法第七十一條第一款之罪，具有牽連犯
    之裁判上一罪關係，故不另為無罪之諭知，併此敘明。
四、爰審酌被告因經濟窘迫，一時失慮而犯本件之罪，其雖同意具名擔任多家公司之
    負責人及股東，然實際參與犯行之程度不深，其與各該公司之其他人員亦不相識
    ，顯非負責主導及策畫犯罪之人，犯後並已供承犯行，而見悔意，本院斟酌被告
    素行及其犯罪之動機、目的、手段、所生危害與犯罪後之態度等一切情狀，認公
    訴人具體求處被告有期徒刑六月，得易科罰金之刑度尚無不當，量處如主文所示
    之刑。
五、被告行為後，刑法第四十一條業於九十年一月四日修正，同年月十日公布施行，
    將得易科罰金之範圍，由原定最重本刑為三年以下有期徒刑以下之罪，擴大為最
    重本刑為五年以下有期徒刑以下之罪。本件依同法第二條第一項前段規定，自應
    適用修正後之刑法第四十一條第一項規定，諭知易科罰金之折算標準。
六、依刑事訴訟法第二百七十三條之一第一項、第二百九十九條第一項前段，商業會
    計法第七十一條第一款，稅捐稽徵法第四十三條第一項，刑法第十一條前段、第
    二條第一項前段、第二十八條、第三十一條第一項、第五十六條、第五十五條、
    第四十一條第一項、第四十七條，罰金罰鍰提高標準條例第二條，判決如主文。
本案經檢察官林黛利到庭執行職務
中     華     民     國     九 十 三     年     八     月     三 十     日
                                      臺灣臺北地方法院刑事第十一庭
                                             法  官 劉方慈
右正本證明與原本無異。
如不服本判決，應於判決送達後十日內，向本院提出上訴狀。
                                             書記官 黃瓊玉
中     華     民     國     九 十 三     年     八     月     三 十     日
附錄本案論罪科刑法條全文：
商業會計法第七十一條第一款
商業負責人、主辦及經辦會計人員或依法受託代他人處理會計事務之人員有左列情事
之一者，處五年以下有期徒刑、拘役、或科或併科新臺幣十五萬元以下罰金：
一  以明知為不實之事項，而填製會計憑證或記入帳冊者。
